臺灣臺中地方法院民事判決　99年度訴字第2891號
原　　　告　洪榮華
　　　　　　陳鳳珠
　　　　　　張榮和
原　　　告　詹凱婷
訴訟代理人　詹燈貴
原　　　告　林秋茵
兼前一人
訴訟代理人　李柏棋
被　　　告　自我天地大廈管理委員會
法定代理人　林國政
訴訟代理人　王繁臺
　　　　　　徐建國
當事人間確認區分所有權人會議決議無效等事件，本院於100年2
月11日言詞辯論終結，判決如下：
    主    文
原告之訴均駁回。
訴訟費用由原告負擔。
    事實及理由
壹、原告主張：
一、緣自我天地大廈社區(下稱被告社區)於民國99年11月7日召
    開之「自我天地社區99年度區分所有權人大會會議(下稱區
    權會)，其中肆、議題討論案由一(修繕基金名詞建議回歸到
    社區公共基金名詞)、二(有關1樓住戶38、40、42號支付75%
    及16、18、20、22、26、28號支付50%)暨小坪數管理費作適
    當調整案-取消額外減免優惠，調整為按專有部分坪數計算)
    、四(住戶規約第貳大項:組織章程第10條第11項希增列「管
    委會委員若有逾二期以上管理費未繳，經催繳仍置之不理者
    ，即自動喪失其委員職務資格)、五(取消委員保留制，回歸
    大樓整體制)共四案之會議決議內容違反公寓大廈管理條例
    及民法第56條第2項規定，依法區權會上揭決議無效，詳如
    下述：
(一)案由一部分：
    本件被告社區無公共基金存款可支付該筆修繕費用，修繕時
    區分所有權人(下稱區權人)應依法按其共有之應有部分比例
    分攤方為適法，並非由被告管委會規定分攤費用金額，再以
    區權會決議，是前揭決議取消修繕基金名詞回歸到社區公共
    基金名詞之決議，違反公寓大廈管理條例第11條及住戶規約
    第12 條規定，依公寓大廈管理條例第23、37條及民法第56
    條第2項規定，依法無效。
(二)案由二部分：
    依系爭社區住戶規約第20條，管理費收取之約定，原告等店
    面住戶每戶每期繳交新台幣(下同)600元整，其緣由係因原
    告等6位住戶所有建物之專有部分位於獨立區域，對於水、
    電等公共設施區域少有用到機會，僅有的公共設施大皆位於
    自家門口之人行道，是對於社區之管理費、公共基金於常態
    下幾乎用不到，以公共設施坪數最大之26號住戶而言，其公
    共設施約3坪，系爭社區管理費以每坪55元計算，合計一期
    約300元，依修正前住戶規約第10條規定繳納600元，已有超
    收現象，詎被告管委會未經原告等區權人同意，違反公寓大
    廈管理條例第10條第2項及住戶規約第10條規定，擅自決議
    變更約定共用部分之管理費，依同條例第23條、第33條第3
    款、37條及民法第56條第2項規定，當然無效。
(三)案由四部分：
    查如有積欠公共基金或其他應分擔、負擔之費用逾二期時，
    其法律效果依公寓大廈管理條例第21條僅是經催告不給付時
    ，得訴請法院命其給付應繳之金額及其利息。本件系爭區權
    會決議，竟決議於修正前住戶規約貳、組織章程第10條第11
    項增列「管委會委員若有逾二期以上管理費未繳，經催繳仍
    置之不理者，即自動喪失其委員職務資格」等，在無法律依
    據或載明於社區規約時，依公寓大廈管理條例第23條、37
    條及民法第56條第2項規定，該決議應不生效力。
(四)案由五部分：
    本件原告等為店面住戶，依公寓大廈管理條例第27條、修正
    前住戶規約第2條第2項規定，應保留一名管理委員，詎系爭
    區權會決議，取消店面區分所有權人之一名委員保留制，回
    歸大樓整體制，由全體大樓住戶投票選出，顯係違反前揭法
    條及住戶規約，依公寓大廈管理條例第23、37條及民法第56
    條第2項規定，此部分決議不生效力。
二、又被告社區聘有管理公司，被告管委會法律資源豐富，管理
    委員會主任委員林國政每年領有每月2000元合計13個月之有
    給職委員，其不依法律及規約規定召開系爭區權會，致區權
    會為上揭決議，而上揭決議有前述無效之不法情事致侵害原
    告權益，是主任委員就召開系爭區權會及執行區權會決議之
    執行職務行為加損害於原告，依民法第28條規定被告管委會
    應負連帶負賠償責任。
三、並聲明：
(一)確認99年11月7日召開之自我天地社區99年度區分所有權人
    會議中肆、議題討論案由一、二、四、五等四案決議無效。
(二)被告應給付原告9000元。
二、被告則以：
(一)被告社區依公寓大廈管理條例規定成立管理委員會並制定住
    戶規約，所制定的住戶規約常會因法令修改或時空環境改變
    ，隨之產生不符法制、不合時宜或滯礙難行的問題，被告社
    區透過被告管委會提案於區分所有權人會議決議通過並付諸
    實施，因住戶規約的修改也是透過區分所有權人會議處理，
    所為決議應具有等同住戶規約效力。是被告管委會於99年11
    月7日所召開之系爭區權會，係依住戶規約第7條第1、2、3
    項規定召開，並在出席人數及表決人數合法下逐條表決通過
    ，既係依規定召集會議，依社區自治精神及民主程序所產生
    的上揭決議，當然有效。
(二)又管理委員會會議決議之內容不得違反本條例、規約或區分
    所有權人會議決議。公寓大廈管理條例第37條定有明文。本
    件原告以被告社區區權會系爭四項決議違反上揭規定等語云
    云，惟上揭規定其規範對象為管理委員會之決議，系爭決議
    係區權會決議，自不生違反公寓大廈管理條第37條情事。
(三)案由一、二部分：原告認社區重大修繕經費不夠時，依公寓
    大廈管理條第11條規定內容，應由區分所有權人按其共有之
    應有部分比例分擔等語云云。惟依上揭條文，除原告所述分
    擔方式外，亦可由公共基金支付，因被告社區為10年以上社
    區，如此次頂樓修繕等重大修繕個案將日益增多，為修繕效
    率起見，區權會才依公寓大廈管理條第18條有關公共基會設
    置來源第二項規定即「區分所有權人依區分所有權人會議決
    議繳納」及住戶規約第10條第1款規定處理修繕問題，並未
    修改規約，於法有據。案由二之決議，有關管理費的額度沒
    有更改，但有些住戶管理費是從100年1月1日起有減免一些
    管理費，因為裡頭有小坪數，有減免的需要，所以在99年度
    區分所有權人會議有同意，但是後來的區分所有權人會議有
    決議要取消，原告也沒有反對，所以才決定取消。
(四)案由四、五部分：民主法治的核心價值，在於權利、義務並
    重的精神，被告基此提案希望擔任社區管理委員的住戶，能
    作良好示範，否則有何顏面要求他人守法，始提案經區權會
    決議，對於未繳納管理費之管理委員當然喪失管理委員資格
    ，始有案由三之決議。又管理委員之選出，在為全體住戶服
    務，既是一個大家庭，當然要回歸整理社區的概念，此是依
    公寓大廈管理條例及住戶規約，合法召集之區權會充分討論
    後，所為決議並納入規約，不生違法、不妥情事。至於損害
    賠償部分，歷屆管委會管理委員均是由多數區分所有權人透
    過公開會議選任，所為行為均是執行區權會決議，不生侵害
    原告等人權利情事。
(五)並聲明：原告之訴均駁回。
參、得心證之理由
一、本件原告主張：被告社區於99年11月7日召開之系爭區權會
    ，就議題討論事項第一、二、四、五項之決議內容為，案由
    一(修繕基金名詞建議回歸到社區公共基金名詞)、案由二(
    有關1樓住戶38、40、42號支付75%及16、18、20、22、26
    、28號支付50%)暨小坪數管理費作適當調整案－取消額外減
    免優惠，調整為按專有部分坪數計算)、案由四(住戶規約第
    貳大項:組織章程第10條第11項希增列「管委會委員若有逾
    二期以上管理費未繳，經催繳仍置之不理者，即自動喪失管
    理委員資格)、五(取消委員保留制，回歸大樓整體制)等四
    案為上揭決議之事實，為被告所不爭執，並有系爭區權會會
    議紀錄在案可稽，此部分主張，堪信為真實。
二、案由一之決議效力
    按「共用部分及其相關設施之拆除、重大修繕或改良，應依
    區分所有權人會議之決議為之。前項費用，由公共基金支付
    或由區分所有權人按其共有之應有部分比例分擔。」「為充
    裕公用部分在管理上必要之經費，區分所有權人（住戶）應
    遵照區分所有權人會議議決之規定，向管委會繳交下列款項
    ：(一)公共基金。(二)管理費。(三)承租費。(四)清潔費。
    」公寓大廈管理條例第11條及被告社區住戶規約第10條第1
    款分別定有明文。又公寓大廈管理委員會為人的組織體，類
    似社團法人之總會，為其最高意思機關(最高法院92年台上
    字第2517號判決參照)，關於公寓大廈住戶區分所有權人決
    議之效力，公寓大廈管理條例並無明文規定，惟公寓大廈管
    理條例第1條第2項規定：本條例未規定者，適用其他法令之
    規定。而公寓大廈住戶之性質雖屬非法人團體，惟由其性質
    觀之，已與社團法人相當接近，故關於其意思決定機關所為
    決議之效果，應類推適用民法第56條關於社團總會決議效力
    之規定。而總會之決議內容違反法令或章程時，無效，是以
    區權會所為決議除違反法令或章程時而無效外，均有拘束全
    部區分所有權人。經查，本件案由一之決議，係以被告社區
    為超過10年以上建物，共用部分重大修繕案陸續發生，為期
    修繕效率，依公寓大廈管理條例第11條規定及被告社區住戶
    規約第10條第1款之授權為上決議，於法尚屬有據，原告以
    上揭決議通過後，實際繳納者僅為原告等6人，認增加其負
    擔有違公寓大廈管理條例第11條及住戶規約第12條規定等語
    云云。惟前揭條例第11條第1項明定重大修繕是否有必要係
    由區分所有權人會議決議，而其費用來源係由公共基金或區
    分所有權人按其共有之應有部分比例分擔，本件被告社區區
    權會既決議頂樓修繕案為有必要，並決議就上揭修繕所需費
    用由公共基金支付，於法尚無違背。而被告社區住戶規約第
    12條既明文，區分所有權人應依區分所有權人會議決向管委
    會繳交公共基金，基於區分所有權人會議為社區住戶最高意
    思決定機關，所為決議依上說明，有拘束全體住戶之效力，
    是被告社區區權會決議將重大修繕費用之來源由公共基金支
    付，而社區住戶依決議繳納公共基金，並無違法或不妥之處
    。原告此部分請求，為無理由。又本項有關公共基金決議，
    並無溯及既往效力，僅係自決議日後，原告始有依其共有之
    應有部分比率負擔之。附帶一言，依上揭法條規定，爾後被
    告社區有無重大修繕必要，仍需由區權會決議，被告管委會
    僅得執行區權會決議，不得自行行認定並動用管理費修繕，
    不可不辨。
三、案由二之決議效力
(一)按公寓大廈社區之管理費用收費標準，公寓大廈管理條例10
    條第2項規定：「共用部分、約定共用部分之修繕、管理、
    維護，由管理負責人或管理委員會為之。其費用由公共基金
    或由區分所有權人按其共有之應有部分比例分擔之。....其
    費用若區分所有權人會議或規約另有規定者，從其規定。」
    。依據法條文義解釋，公寓大廈社區管理費用之收取，如區
    分所有權人會議有所決議，或規約另有規定，應優先從其決
    議或規定。公寓大廈之區分所有權人依法即應按區分所有權
    人會議決議繳納管理費，以作為所屬公寓大廈全體區分所有
    權人共有之公共基金，且該管理費之給付與公寓大廈之管理
    機關之管理行為間，並無對待給付之關係，亦無同時履行抗
    辯之適用。本件原告主張，彼等為店面住戶，依修正前住戶
    規約第10 條第2款規定，僅需繳交600元管理費，詎前揭案
    由二之決議，竟要求原告按一般住家住戶按每坪55元之標準
    繳交管理費，復未依公寓大廈管理條例第33條第3款規定經
    原告等店面住戶同意，不生效力等語。惟查，系爭決議前之
    被告社區住戶規約就店面住戶之管理費固規定每戶按月繳交
    600元，惟其既經區權會合法決議取消並變更為按一般住家
    住戶標準即按地政機關登記面積(含分攤公共設施面積)比例
    收取，每坪繳交55元整，前揭對店面住戶之優惠規定，既經
    系爭區權會決議變更回復與一般住家同，即無上揭條例第10
    條第1項後段之除外規定適用，自有拘束全部區分所有權人
    之效力。又原告主張，彼等專有部分及公共設施位於獨立區
    域，對於水、電等公共設施區域少有用到機會，且原告住家
    騎樓下之化糞池有修繕必要，被告管委會亦推脫未處理，要
    求按一般住家標準負擔管理費不合理云云，惟依上說明，管
    理費之給付與公寓大廈之管理機關之管理行為間，並無對待
    給付之關係，亦無同時履行抗辯之適用。是原告等騎樓下之
    化糞池等公共設施部分如確有修繕必要，被告管委會未予處
    理，事屬被告管委會是否違反委任義務之債務不履行問題，
    與管理費給付並無對待給付關係，亦無同時履行抗辯之適用
    。
(二)至原告主張此部分決議，違反公寓大廈管理條例第33條第3
    款規定而無效，惟前揭條款係就同條例第56條第1項規定而
    為規範，即就約定專用部分變更而為規範，而約定專用係指
    公寓大廈共用部分經約定供特定區分所有權人使用者。同條
    例第3第5款定有明文。本件案由二決議，係就管理費而為決
    議，並非對約定專用部分而為變更，原告此部分容有誤認之
    處。或認前揭決議剝奪原告等人依修正前住戶規約每月僅需
    繳納600元之管理費之權利，有違誠信原則之處。惟按行使
    權利，履行義務，應依誠實及信用方法，民法第148條第2項
    定有明文。又按所謂誠實信用之原則，係在具體的權利義務
    之關係，依正義公平之方法，確定並實現權利之內容，避免
    當事人間犧牲他方利益以圖利自己，自應以權利人及義務人
    雙方利益為衡量依據，並應考察權利義務之社會上作用，於
    具體事實妥善運用之方法（最高法院86年度臺再字第64號判
    決意旨參照）。茲有疑義者，系爭區權會所通過之決議之內
    容，就管理費之收費方式，可否認定被上訴人所管理社區之
    其他區分所權人，於會議表決權「權利」行使之過程或決議
    結果有違反誠實信用之情形？原告立論無非以：原告專有部
    分之建物全位於獨立區域，少有使用公共設施，因公共設施
    所生修繕費用不應與其他住戶為同一標準收取，且原告專有
    部分下之化糞池有修繕必要時，被告管委會稽延甚久未予修
    繕等語。惟查：原告及其他住戶所繳納之管理費，係充作公
    寓大廈管理條例所規定之公共基金。而公共基金之法定用途
    ，在於共用部分、約定共用部分之修繕、管理、維護（公寓
    大廈管理條例第10條第2項），共用部分及其相關設施之拆
    除、重大修繕或改良（公寓大廈管理條例第11條），及區分
    所有權人會議所決議之事項（公寓大廈管理條例第18條第3
    項）。是公共基金之用途，主要乃在負擔共用或約定共用部
    分之支出，而在區分所有權人會議未為決議之情形，上開共
    用或約定共用部分、相關設施之支出，本應由區分所有權人
    按其共有之應有部分比例分擔之（公寓大廈管理條例第10條
    第2項前段、第11條第2項規定參照）。是按共有、共用部分
    之應有部分比例定公共基金之繳費比例，共有、共用部分應
    有部分比例相同之區分所有權人，其公共基金繳納之比例即
    屬相同，並不區分共有人就共有、共用部分實際利用情形、
    頻率而為不同之負擔規定，乃法律就公共基金繳納所為任意
    規定（得以區分所有權人會議決議為不同規範）揭櫫之原則
    。查系爭區權會決議係將原告等少用到水電公共設施及小坪
    數住戶之管理費，變更為與一般住家住戶同一標準，即係以
    專有部分面積為區別，專有部分面積相同者原則採齊一之收
    費標準。因專有部分面積愈大者，屬共用部分之承重牆壁、
    佔用基地範圍亦愈大。於通常情形，其基地應有部分、共同
    使用建號配賦應有部分之比例亦愈大。職是，國內社區所習
    見，以專有部分面積大小訂定公共基金（即管理費）齊一之
    收費標準，實與上開公寓大廈管理條例任意規定之精神相符
    ，亦與責任分擔之公平正義無相違之處，顯難認上開收費標
    準決議違反誠實信用原則。至原告主張被告管委會未予修繕
    前揭化糞池問題，事涉被告管委會有無違反與住戶間之委任
    關係而有債務不履行問題，與管理費收取無涉，亦如前述。
    是原告此部分主張，亦無理由。
四、案由四之決議效力
    按公寓大廈應成立管理委員會或推選管理負責人。公寓大廈
    成立管理委員會者，應由管理委員互推一人為主任委員，主
    任委員對外代表管理委員會。主任委員、管理委員之選任、
    解任、權限與其委員人數、召集方式及事務執行方法與代理
    規定，依區分所有權人會議之決議。但規約另有規定者，從
    其規定。公寓大廈管理條例第29條第1、2項分別定有明文。
    是被告管委會主任委員、管理委員之選任、解任、權限與其
    委員人數、召集方式及事務執行方法與代理規定，除規約另
    有規定外，應依區分所有權人會議之決議。經查，本件系爭
    區權會案由四之決議，於被告社區住戶規約第10條第11項增
    列「管委會委員若有逾二期以上管理費未繳，經催繳仍置之
    不理者，即自動喪失委員職務資格」，於修正前住戶規約對
    此既無明文為相反規定，揆諸上揭決議效力之說明，被告社
    區區權會既為上之決議，自有拘束全體住戶之效力，況被告
    管委會提案事由，係以管理委員應以身作則，始能催促住戶
    繳交管理費，於事理上亦符情理，並無不妥之處。
五、案由五之決議效力
    按區分所有權人會議之決議，除規約另有規定外，應有區分
    所有權人三分之二以上及其區分所有權比例合計三分之二以
    上出席，以出席人數四分之三以上及其區分所有權比例占出
    席人數區分所有權四分之三以上之同意行之，公寓大廈管理
    條例第31條定有明文。再按各專有部分之區分所有權人有一
    表決權。數人共有一專有部分者，該表決權應推由一人行使
    。區分所有權人會議之出席人數與表決權之計算，於任一區
    分所有權人之區分所有權占全部區分所有權五分之一以上者
    ，或任一區分所有權人所有之專有部分之個數超過全部專有
    部分個數總合之五分之一以上者，其超過部分不予計算。區
    分所有權人因故無法出席區分所有權人會議時，得以書面委
    託他人代理出席。但受託人於受託之區分所有權占全部區分
    所有權五分之一以上者，或以單一區分所有權計算之人數超
    過區分所有權人數五分之一者，其超過部分不予計算，公寓
    大廈管理條例第27條亦有明文。是該法條係就區權會決議之
    標準及各區權人表決權數之計算標準而為規範，與各社區各
    棟住戶是否保留幾席管理委員無涉。經查，本件被告社區區
    權會就管理委員產生方式，於案由五決議變更修正前住戶規
    約對於各棟住家住戶及店面住戶至少各保留一席管理委員為
    修正，此項規約規定，依其法意與公寓大廈管理條例第27條
    無涉，依私法人自治原則，於不違反法令規定下，區權會自
    有決定之權，揆諸上揭決議效力之說明，在原告未舉證證明
    系爭區權會決議有何違反法令之處下，被告社區區權會既為
    上之決議，自有拘束全體住戶之效力，況被告管委會提案事
    由，係以被告社區住戶共同生活已久，各棟住戶間彼此熟悉
    ，應無以各棟或店面為單位之本位主義，熱心者擔任管理委
    員時，不應限制各棟或店面僅能產生一位，亦符事理之平。
(七)有關侵權行為賠償部分
    按依公寓大廈管理條例第3條第9款規定，管委會係由區分所
    有權人選任住戶若干人為管理委員所設立之組織，旨在執行
    「區分所有權人會議決議事項」及「公寓大廈管理維護事務
    」，於完成社團法人登記前，僅屬非法人團體，固無實體法
    上完全之權利能力。然現今社會生活中，以管委會之名義為
    交易者比比皆是。於民事訴訟法已有第40條第3項：「非法
    人之團體，設有代表人或管理人者，有當事人能力」規定之
    外，公寓大廈管理條例更於第38條第1項明文規定：「管理
    委員會有當事人能力」，明文承認管委會具有成為訴訟上
    當事人之資格，得以其名義起訴或被訴，就與其執行職務相
    關之民事紛爭享有訴訟實施權；並於同條例第6條第3項、第
    9條第4項、第14條第1項、第20條第2項、第21條、第22條第
    1項、第2項、第33條第3款但書，規定其於實體法上亦具享
    受特定權利、負擔特定義務之資格，賦與管委會就此類紛爭
    有其固有之訴訟實施權。故管委會倘基於規約約定或區分所
    有權人會議決議所為職務之執行致他人於損害，而應由區分
    所有權人負賠償責任時，其本身縱非侵權行為責任之權利義
    務歸屬主體，亦應認被害人得基於程序選擇權，並依上開同
    條例第38條第1項規定及訴訟擔當法理，選擇非以區分所有
    權人而以管委會為被告起訴請求，俾迅速而簡易確定私權並
    實現私權，避免當事人勞力、時間、費用及有限司法資源之
    不必要耗費。且因同條第2項明定：「管理委員會為原告或
    被告時，應將訴訟事件要旨速告區分所有權人」，與民事訴
    訟法第65條訴訟告知之規定旨趣相當，而受訴法院亦得依同
    法第67條之1規定，依職權通知各區分所有權人，賦與各區
    分所有權人參與該訴訟程序之機會，則將來確定判決之既判
    力，依同法第401條第2項規定及於各區分所有權人，即具正
    當化之基礎。對於未受告知或通知之區分所有權人，因係非
    可歸責於己之事由而未獲參與訴訟程序機會，即未獲事前之
    程序保障，如認有不能提出足以影響判決結果之攻擊或防禦
    方法，致對其不利之情事，自得依同法第507條之1以下有關
    事後程序保障規定之第三人撤銷訴訟程序行使權利，其應有
    之權益亦獲確保。否則，公寓大廈管理條例規定管委會有當
    事人能力，即失其意義，當非立法本意（併參見本院五十年
    台上字第二七一九號判例意旨）。最高法院98年台上字第
    790號判決可資參照。本件原告主張被告管委會主任委員林
    國政違法於區權會為系爭四項案由之提案，並經區權會決議
    通過在案，損及原告等人權益等語云云，惟被告社區系爭區
    權會決議，既無違背法令或住戶規約而無效，已如前述，是
    自不生不法侵害原告等人權益情事，是原告請求被告管委會
    應就主任委員林國政之侵權行為負連帶損害賠償責任，即屬
    無據，應予駁回。
六、另本件原告主張，被告社區區權會上揭決議，違反公寓大廈
    管理條例第37條規定部分，因原告請求確認無效之系爭決議
    ，均係系爭區權會所為決議，並非被告管委會所為決議，應
    上揭法條無涉，併予敘明。
七、本件事證已臻明確，兩造其餘攻擊防禦及舉證，於本件事實
    認定及判決結果無礙，茲不一一論列，附為敘明。
八、訴訟費用負擔之依據：民事訴訟法第78條、第85條第2項。
中    華    民    國    100    年    3    月      4    日
                  民事第一庭    法  官  陳學德
正本係照原本作成。
如對本判決上訴，須於判決送達後20日內向本院提出上訴狀。如
委任律師提起上訴者，應一併繳納上訴審裁判費。
中    華    民    國    100    年     3    月     4    日
                                書記官  林錦源